【裁判字號】    98,上訴,1661
【裁判日期】    990126
【裁判案由】    違反臺灣地區與大陸地區人民關係條例等
【裁判全文】
臺灣高等法院高雄分院刑事判決        98年度上訴字第1661號
上  訴  人  臺灣屏東地方法院檢察署檢察官
被      告  甲○○  42歲民.
上列上訴人因被告違反臺灣地區與大陸地區人民關係條例等案件
，不服中華民國98年9 月4 日第一審判決（起訴案號：臺灣屏東
地方法院檢察署97年度偵字第3544號），提起上訴，本院判決如
下：
    主  文
原判決關於甲○○部分撤銷。
甲○○共同犯修正前臺灣地區與大陸地區人民關係條例第七十九
條第一項之使大陸地區人民非法進入臺灣地區罪，處有期徒刑陸
月，如易科罰金以玖佰元折算壹日；減為有期徒刑參月，如易科
罰金以玖佰元折算壹日；緩刑貳年。
    事  實
一、甲○○與其夫乙○○( 已判決確定) 及「林家仁」之大陸成
    年男子與無結婚真意之丙○○( 已判決確定) ，共同基於使
    大陸地區人民非法進入臺灣地區及行使使公務員登載不實文
    書之概括犯意，由乙○○帶同丙○○前往大陸福建省，先由
    欲入境台灣地區工作無結婚真意且具有共同行使使公務員登
    載不實文書犯意聯絡之大陸地區男子王命仁（經臺灣屏東地
    方法院檢察署檢察官以97年度偵字第838 號為職權不起訴處
    分確定），支付假結婚費用人民幣40.000元給「林家仁」之
    男子後，再經由甲○○及「林家仁」2 人介紹丙○○與王命
    仁認識。丙○○與王命仁遂於92年8 月12日，在大陸地區福
    建省福州市辦理結婚登記，完成形式上之結婚手續，取得中
    華人民共和國福建省福州市公證處（2003）榕公證內民字第
    10708 號結婚證明書。丙○○返台後，將該結婚公證書交由
    乙○○委由不知情之旅行社代辦人員於同年月29日持上開證
    明書向海基會辦理認證，取得海基會核發之（92）南核字第
    044429號證明書。丙○○則於同年9 月3 日持上開結婚證明
    書及海基會證明書，前往屏東縣潮州鎮戶政事務所填載內容
    不實之結婚登記申請書，致使不知情之承辦公務員，將「民
    國92年8 月12日與大陸地區人民王命仁結婚」之不實事項，
    登載於其職務上所掌之戶政資料管理公文書即戶籍登記簿上
    ，並核發丙○○與王命仁結婚之戶籍謄本。丙○○又於同日
    前往屏東縣政府警察局潮州分局光華派出所填寫「大陸地區
    人民進入臺灣地區保證書」，經承辦員警實質審查後簽註意
    見，再由乙○○委由不知情之旅行社代辦人員，於同年月4
    日，提出上開保證書及行使該登載不實之戶籍謄本等文書，
    以探親名義，向境管局申請發給王命仁大陸地區人民進入臺
    灣地區旅行證，經承辦人員為實質審查後，仍未察覺有異，
    遂據以發給旅行證，而使王命仁於92年10月30日由高雄機場
    非法進入臺灣地區，並於翌(31)日，由丙○○陪同王命仁行
    使上開不實結婚登記之戶籍謄本，前往轄區派出所辦理王命
    仁之流動人口登記，足生損害於戶政機關對於戶籍管理之正
    確性。嗣王命仁即自行在台灣地區找工作，96年12月24 日
    下午3 時許，王命仁前往內政部入出國及移民署專勤事務第
    二大隊屏東專勤隊辦理逾期停留時，因無法回答配偶丙○○
    之年籍資料及聯絡方式，始被查獲。
二、案經內政部入出國及移民署專勤事務第二大隊屏東縣專勤隊
    報請臺灣屏東地方法院檢察署檢察官偵查起訴。
    理  由
一、按被告以外之人於審判外之陳述，雖不符前4 條之規定，而
    經當事人於審判程序同意作為證據，法院審酌該言詞陳述或
    書面陳述作成時之情況，認為適當者，亦得為證據。當事人
    、代理人或辯護人於法院調查證據時，知有第159條第1項不
    得為證據之情形，而未於言詞辯論終結前聲明異議者，視為
    有前項之同意，刑事訴訟法第159 條之5 定有明文。本件當
    事人均未爭執其證據能力，亦未於本案言詞辯論終結前對證
    據能力聲明異議，依上開規定，視為當事人同意作為證據，
    且經本院審酌該等證據作成時之情況及證據取得過程等節，
    認亦適宜作為證據，自得為本件裁判基礎之證據資料。
二、訊據被告甲○○矢口否認有前揭犯行，辯稱：丙○○何時去
    大陸伊不知道，亦未曾到伊家，丙○○與王命仁假結婚之事
    伊未參與，亦不知情云云。惟查：
(一)、大陸地區男子王命仁，支付假結婚費用人民幣40.000元給「
    林家仁」之男子後，丙○○與王命仁遂於92年8 月12日，在
    大陸地區福建省福州市辦理結婚登記，完成形式上之結婚手
    續，王命仁並於92年10月30日，持大陸地區人民進入臺灣地
    區旅行證，由高雄機場非法進入臺灣地區，並於翌(31)日，
    由丙○○陪同王命仁持上開結婚登記之戶籍謄本，前往轄區
    派出所辦理王命仁之流動人口登記後，王命仁即自行在台灣
    地區找工作之事實，業據證人王命仁於警訊及偵查中證述明
    確( 見警卷2 第2 至6 頁，97年度偵字第838 號卷第16 、
    17頁) ，而丙○○與王命仁2 人，上開結婚係屬假結婚，為
    被告王春英所知悉等情，為證人丙○○於原審結證屬實(見
    原審86頁反面) ，證人丙○○於偵查中並證稱：（是何人帶
    你去大陸？)92 年7 月31日我和朋友「維桐」( 即甲○○配
    偶乙○○之台語稱呼) ，去大陸和王命仁結婚，去了半個月
    。( 你和王命仁認識多久結婚？) 是「維桐」的太太( 即被
    告) 介紹的。( 你去大陸的花費是誰出的？) 是維桐給我的
    ，在大陸他給我15.000元，回到台灣再給我15.0 00 元。(
    來台之後，你有幫王命仁去辦任何證件嗎？) 我帶王命仁去
    戶政事務所辦理結婚，我只辦結婚登記而已，其他都是「維
    桐」辦的，辦好後再把資料給我，但我不知道那是什麼資料
    等語( 見97年偵字第838 號卷第14、15頁) 。證人乙○○本
    院審理時亦證稱：我確實帶丙○○到大陸辦結婚，我有得到
    5.000 元人民幣，是「林家仁」給我的酬庸，表示我帶人去
    那裏結婚等語( 見本院卷第40頁) ，而乙○○於92年3 月13
    日與大陸地區人民即被告甲○○結婚，有乙○○之戶籍登記
    簿謄本附於原審卷第58頁足稽，乙○○與被告甲○○係夫妻
    關係，乙○○確於92年7 月31日從高雄出境，被告甲○○於
    92 年1月23日從高雄出境後，於95年7 月18日始再入境台灣
    ，此有其二人之旅客入出境記錄查詢、大陸地區人民申請來
    台等資料附於警卷一第35至41頁足考。足見證人丙○○證述
    ，乙○○於92年7 月31日帶伊前往大陸，並由人在大陸之被
    告介紹伊與王命仁認識等情，應屬非虛。
(二)、又丙○○與王命仁結婚前後，從乙○○處取得共新台幣30.0
    00元之酬勞，且渠2 人結婚後，未曾履行夫妻同居之義務，
    王命仁入境後辦流動人口登記後，即自行在外找工作等情，
    不惟為證人王命仁於警訊及偵查中證述明確，亦據證人丙○○於原審審理時證述屬實，益足證明王命仁係上開假結婚方
    式進入台灣找工作，而丙○○係以上開假結婚獲得新台幣30
    .000元之報酬，又乙○○係帶同丙○○前往大陸從事上開假
    結婚之人，並從大陸地區「林家仁」之男子取得5.000 元之
    人民幣( 其中新台幣30.000元給付給丙○○) ，而被告與乙○○係夫妻關係，被告並從中介紹假結婚之對象王命仁與丙○○認識，顯然被告與乙○○夫妻2 人對上開假結婚，均有
    所認識，並分工參與。此外，復有丙○○與大陸地區男子王
    命仁之結婚公證書影本、海基會認證證明影本、戶籍謄本影
    本、結婚登記申請書影本、大陸地區人民進入臺灣地區保證
    書影本、王命仁之大陸地區人民進入臺灣地區旅行證申請書
    影本、委託書影本、丙○○及王命仁之旅客入出境紀錄查詢
    結果影本、大陸地區人民申請來台查詢結果影本各1 份等附
    於警二卷第11至24頁可考。
(三)、綜上所述，被告以上開假結婚方式使大陸地區人民王命仁非
    法進入臺灣地區等犯行，已臻明確，被告否認犯罪，顯無足
    採，其犯行堪以認定。
三、按行為後法律有變更者，適用行為時之法律。但行為後之法
    律有利於行為人者，適用最有利於行為人之法律，刑法第2
    條第1 項定有明文。再按行為後法律有變更者，應將行為時
    之法律與裁判時之法律比較適用最有利於行為人之法律；又
    新舊刑法關於刑之規定，雖同採從輕主義，惟比較時仍應就
    罪刑有關之共犯、未遂犯、連續犯、牽連犯以及累犯加重、
    自首減輕、暨其他法定加減原因、與加減比例等一切情形，
    綜其全部之結果，而為比較，再適用有利於行為人之法律處
    斷，而不得一部割裂分別適用不同之新舊法（95年第8 次刑
    事庭會議決議參照）。本件被告行為後，臺灣地區與大陸地
    區人民關係條例業已於92年10月29日修正，同年12月31日施
    行，又94年2 月2 日修正之刑法則已於95年7 月1 日施行，
    本案論罪科刑所適用之刑法及特別法法律有所變更，茲詳述
    如下：
  1.修正後臺灣地區與大陸地區人民關係條例第79條第1 項規定
    違反同條例第15條第1 款規定者，處1 年以上7 年以下有期
    徒刑，得併科新臺幣100 萬元以下罰金，法定刑較修正前同
    條項所定之「5 年以下有期徒刑、拘役或科或併科新臺幣50
    萬元以下罰金」為重，比較新舊法結果，以行為時之舊法有
    利於被告，依刑法第2 條第1 項前段規定，本件自應適用有
    利於被告之舊法處罰。
  2.法定刑有罰金刑部分，依修正後刑法第33條第5 款「罰金：
    新臺幣1 千元以上，以百元計算之」規定觀之，最低額為新
    臺幣1 千元；而修正前刑法第33條第5 款規定「罰金：銀元
    1 元以上」，銀元1 元即新臺幣3 元，是經比較後，以修正
    前刑法第33條第5 款規定較有利於被告。
  3.修正前刑法第28條原規定「2 人以上共同實施犯罪之行為者
    ，皆為正犯」，經修正為「2 人以上共同實行犯罪之行為者
    ，皆為正犯」，即將舊法之「實施」修正為「實行」。新法
    共同正犯之範圍已有限縮，排除陰謀犯、預備犯之共同正犯
    。新舊法就共同正犯之範圍既因此而有變動，自屬犯罪後法
    律有變更，而非僅屬純文字修正，應有新舊法比較適用之問
    題（最高法院96年度台上字第934 號判決意旨參照）。本件
    被告基於共同犯罪意思參與犯罪構成要件行為，不論依新舊
    法規定，均構成共同正犯，新法並非較有利於被告，依從舊
    從輕原則，應適用修正前刑法第28條之規定處斷。
  4.被告多次行使使公務員登載不實文書犯行，依修正前刑法第
    56條連續犯規定，僅論以一罪，得加重其刑至2 分之1 ，惟
    修正後刑法已刪除刑法第56條連續犯之規定，則被告上開多
    次行使使公務員登載不實文書及多次使大陸地區人民非法進
    入臺灣地區罪犯行，依修正後刑法，必須論以數罪，而予分
    論併罰，比較新舊法之結果，以行為時即修正前刑法第56
    條之規定較有利於被告。
  5.依修正前之刑法第55條規定，被告行使使公務員登載不實文
    書罪及使大陸地區人民非法進入臺灣地區罪2 罪間，有方法
    目的之牽連關係，應從一重處斷，惟修正後之刑法已刪除牽
    連犯之規定，則所犯上述各罪應依數罪併罰之規定分論併罰
    。比較新舊法之結果，修正前之規定較有利於被告。
  6.被告於犯罪時之刑法第41條第1 項前段規定：「犯最重本刑
    為5 年以下有期徒刑以下之刑之罪，而受6 個月以下有期徒
    刑或拘役之宣告，因身體、教育、職業、家庭之關係或其他
    正當事由，執行顯有困難者，得以1 元以上3 元以下折算一
    日，易科罰金。」又被告行為時之易科罰金折算標準，修正
    前罰金罰鍰提高標準條例第2 條前段（現已刪除）規定，就
    其原定數額提高為100 倍折算1 日，則被告行為時之易科罰
    金折算標準，應以銀元300 元折算1 日，經折算為新臺幣後
    ，應以新臺幣900 元折算為1 日。惟95年7 月1 日修正公布
    施行之刑法第41條第1 項前段則規定：「犯最重本刑為五年
    以下有期徒刑以下之刑之罪，而受六個月以下有期徒刑或拘
    役之宣告者，得以新臺幣一千元、二千元或三千元折算一日
    ，易科罰金。」比較修正前後之易科罰金折算標準，以95年
    7 月1 日修正公布施行前之規定，較有利於被告，則應依刑
    法第2 條第1 項前段，適用修正前刑法第41條第1 項前段規
    定，定其折算標準。
 7. 綜上，依整體比較之結果，以適用行為時之舊法於被告較為
    有利，爰依刑法第2 條第1 項前段之規定，適用行為時即修
    正前之刑法及修正前臺灣地區與大陸地區人民關係條例予以
    論處。
 8. 犯罪在新法施行前，新法施行後，緩刑之宣告，應適用新法
    第74條之規定（最高法院95年度第8 次刑事庭會議決議參照
    ）。是刑法關於緩刑之規定，雖於95年7 月1 日及98年9 月
    1 日2 度修正施行，惟宣告緩刑，仍應逕行適用裁判時之新
    法。
四、按申請結婚登記而提出證明文件供查驗後，戶政機關即應予
    以登載，戶籍法施行細則第14條第1 項、第21條規定甚詳，
    是關於結婚之戶籍登記，戶籍機關當僅有形式審查，尚無實
    質審認當事人間結婚之真偽性，復觀戶籍法第76條定有申請
    人故意為不實申請之罰則乙節亦明，因此明知無結婚之實，
    卻使戶政機關之公務員為結婚之登記，自構成刑法第214 條
    之明知為不實事項，而使公務員登載不實之犯行。次按臺灣
    地區與大陸地區人民關係條例第79條對於違反同條例第15條
    第1 款所定不得使大陸地區人民非法進入臺灣地區之處罰，
    旨在防止大陸地區人民非法進入臺灣地區，以維護臺灣地區
    之安全與安定；所稱「非法」，自應從實質上之合法性予以
    判斷，凡評價上違反法秩序之方法，均屬「非法」。故在大
    陸地區通謀虛偽結婚，以不實之結婚證明辦理相關戶籍登記
    、入境等手續，憑以進入臺灣地區，其所持之入境許可文件
    雖係入出境主管機關所核發，形式上為合法，但因以不正方
    式而取得，即不具實質上之合法性，仍屬非法進入臺灣地區
    （最高法院97年度台上字第5162號判決意旨可資參照）。
五、核被告所為，係犯刑法第216 條、第214 條之行使使公務員
    登載不實文書罪( 行使戶籍登記簿謄本部分) 及修正前臺灣
    地區與大陸地區人民關係條例第79條第1 項使大陸地區人民
    非法進入臺灣地區罪。被告與乙○○、「林家仁」、丙○○
    、王命仁就行使使公務員登載不實文書罪部分，有犯意聯絡
    及行為分擔，被告與「林家仁」、丙○○就使大陸地區人民
    非法進入臺灣地區罪部分有犯意聯絡及行為分擔，均應依修
    正前刑法第28條規定論以共同正犯。被告乙○○委由不知情
    之旅行社代辦人員行使使公務員登載不實公文書以辦理旅行
    證一節，為間接正犯。前揭使公務員登載不實行為，為行使
    行為吸收，不另論處。被告先後多次行使前揭使公務員登載
    不實文書犯行，時間緊接，方法相同，觸犯構成要件相同之
    罪名，顯係基於概括犯意為之，應依修正前刑法第56條之規
    定論以一罪，並依法加重其刑。又其所犯上開2 罪，有方法
    目的之牽連關係，應依修正前刑法第55條之規定，從一重論
    以修正前臺灣地區與大陸地區人民關係條例第79條第1 項之
    使大陸地區人民非法進入臺灣地區罪。
六、原審以不能證明被告犯罪，諭知被告無罪之判決，固非無見
    。惟查：被告參與本件假結婚，並與其夫乙○○有共犯關係
    ，如上所述，原判決諭知被告無罪，尚有未洽。檢察官上訴
    意旨指摘原判決諭知被告無罪不當，為有理由，原判決既有
    可議，自應由本院將原判決撤銷改判。爰審酌被告使大陸地
    區人民非法入境臺灣地區，規避政府行政上對大陸人民之入
    境管制，並造成治安隱藏潛在危險，影響社會安寧秩序，實
    應受相當之刑罰責難；惟念及被告犯行牟得之利益不高，且
    圖利態樣顯與人蛇集團藉由控制非法入境之人口以營取暴利
    之程度有異及被告非本案主謀等一切情狀，就其所犯量處如
    主文第二項所示之刑，並諭知易科罰金之折算標準。又中華
    民國九十六年罪犯減刑條例業於96年7 月4 日公布，自同年
    7 月16日施行，被告所犯上開之罪，犯罪時間在96年4 月24
    日以前，經核並非該條例第3 條所列不予減刑之罪，應依同
    條例第2 條第1 項第3 款規定，減其刑期2 分之1 ，如主文
    第二次減得之刑，並諭知易科罰金之折算標準。末查，被告
    未曾因故意犯罪受有期徒刑以上刑之宣告，此有台灣高等法
    院被告前案紀錄表1 份附卷可佐，其經此偵審科刑教訓，自
    當知所警惕，而信無再犯之虞，本院綜核各情，認上開有期
    徒刑之宣告，已足促其警惕，所宣告之刑，以暫不執行為適
    當，爰諭知緩刑2 年，以啟自新。
七、同案被告乙○○部分，經原審判決確定，自不另論列，附此
    敘明。
據上論結，應依刑事訴訟法第369 條第1 項前段、第364 條、第
299 條第1 項前段，修正前臺灣地區與大陸地區人民關係條例第
79條第1 項，刑法第11條前段、第2 條第1 項前段、第216 條、
第214 條、第74條第1 項第1 款，修正前刑法第28條、第41條第
1 項、第56條、第55條，刑法施行法第1 條之1 ，中華民國九十
六年罪犯減刑條例第2 條第1 項第3 款、第7 條，判決如主文。
本案經檢察官鄭銘謙到庭執行職務。
中    華    民    國    99    年    1     月    26    日
                  刑事第六庭    審判長法  官   王憲義
                                      法  官   邱永貴
                                      法  官   簡志瑩
以上正本證明與原本無異。
如不服本判決應於收受本判決後10日內向本院提出上訴書狀，其
未敘述上訴理由者，並得於提起上訴後10日內向本院補提理由書
狀（均須按他造當事人之人數附繕本）「切勿逕送上級法院」。
中    華    民    國    99    年    1     月    26    日
                                      書記官   張文斌
附錄本件判決論罪科刑法條：
修正前臺灣地區與大陸地區人民關係條例第79條第1 項
（罰則）
違反第15條第1 款規定者，處1 年以上7 年以下有期徒刑，得併
科新臺幣1 百萬元以下罰金。
中華民國刑法第216條
（行使偽造變造或登載不實之文書罪）
行使第210 條至第215 條之文書者，依偽造、變造文書或登載不
實事項或使登載不實事項之規定處斷。
中華民國刑法第214條
（使公務員登載不實罪）
明知為不實之事項，而使公務員登載於職務上所掌之公文書，足
以生損害於公眾或他人者，處3 年以下有期徒刑、拘役或5 百元
以下罰金。

司法院資訊處製作；財團法人民間司法改革基金會備份。
